【裁判字號】    97,重家訴,6
【裁判日期】    981204
【裁判案由】    分割遺產
【裁判全文】
臺灣新竹地方法院民事判決             97年度重家訴字第6號
原      告  辛○○
訴訟代理人  耿淑穎律師
            張淑美律師
            李明仙律師
被      告  丁○○
            寅○○
訴訟代理人  午○○
被      告  丑○○
            壬○○
            戊○○
            卯○○○
            甲○○○
            辰○○○
            未○○○
            癸○○
            子○○
            己○○
            庚○○
            丙○○
前列二人共
同法定代理
人          巳○○
前列十人共
同訴訟代理
人          乙○○
上當事人間請求分割遺產事件，本院於民國98年11月24日言詞辯
論終結，判決如下：
    主  文
一、兩造之被繼承人呂火炎所遺如附表一、附表二所示之財產准
    予分割。
二、兩造之被繼承人呂火炎所遺如附表一所示之財產，由被告寅
    ○○、丑○○、壬○○按各三分之一之比例取得。
三、兩造之被繼承人呂火炎所遺如附表二所示之財產按下列方法
    分割：如新竹市地政事務所民國98年8 月27日複丈所繪土地
    複丈成果圖（下稱：附圖）所示A1、A2、A3、A4、A5部分之
    土地，分由原告與被告丁○○、戊○○、卯○○○、甲○○○依應有部分各1/6之比例維持分別共有 ，而被告辰○○○
    、未○○○、寅○○、癸○○、子○○、丑○○、壬○○、
    己○○、庚○○及丙○○，並應就其中應有部分6分之1比例
    維持公同共有；如附圖所示B1、B2、B3及C1、C2、C3、C4、
    C5、C6、C7部分之土地，分歸原告所有；如附圖所示D1、D2
    、D3、D4、D5、D6、D7、D8部分之土地，分歸被告戊○○所
    有；如附圖所示E1、E2、E3、E4、E5部分之土地，分歸被告
    丁○○所有；如附圖所示F1、F2、F3、F4部分之土地，分歸
    被告卯○○○所有；如附圖所示G1、G2、G3、G4、G5部分之
    土地，分歸被告甲○○○所有；如附圖所示H1、H2、H3、H4
    、H5、H6、H7部分之土地，分歸被告辰○○○、未○○○、
    寅○○、癸○○、子○○、丑○○、壬○○、己○○、庚○○及丙○○所有，惟就分得部分維持公同共有。
四、訴訟費用由兩造按附表三所示應繼分比例負擔。
    事實及理由
壹、原告主張：
一、緣兩造之被繼承人呂火炎於民國93年8 月12日去世，留有如
    附表一所示現金及附表二所示土地之遺產（下稱系爭土地）
    ，由兩造繼承，應繼分如附表三所示。系爭土地現已辦理所
    有權公同共有登記在案，惟就系爭土地應如何分割一事，兩
    造始終無法達成協議。
二、按公同共有之關係，自公同關係終止，或因公同共有物之讓
    與而消滅。公同共有物分割之方法，除法律另有規定外，應
    依關於共有物分割之規定，民法第830 條定有明文。又按在
    公同共有遺產分割自由之原則下，民法第1164條規定，繼承
    人得隨時請求分割遺產，該條所稱之「得隨時請求分割」，
    依同法第829條及第830條第1 項規定觀之，自應解為包含請
    求終止公同共有關係在內，俾繼承人之公同共有關係歸於消
    滅而成為分別共有，始不致與同法第829 條所定之旨趣相左
    ，庶不失繼承人得隨時請求分割遺產之立法本旨（最高法院
    93年台上第2609號裁判可資參照）。兩造因繼承關係而公同
    共有系爭土地，原告起訴請求終止公同共有關係，裁判分割
    共有物，揆諸前揭規定，即屬有據。又按「每宗耕地分割後
    每人所有面積未達○．二五公頃者，不得分割。但有下列情
    形之一者，不在此限：．．．三、本條例中華民國八十九年
    一月四日修正施行後所繼承之耕地，得分割為單獨所有。」
    ，農業發展條例第16條第1項第3款定有明文。系爭土地中之
    部分土地雖為農牧用地，惟因兩造係因繼承而公同共有系爭
    土地，依上開規定，原告自得訴請分割系爭土地為單獨所有
    ，且不受每宗耕地分割後每人所有面積應達○．二五公頃之
    限制，原告爰依部分共有人占有土地之實際情況，以六大房
    （即大房、二房原告辛○○、三房被告戊○○、四房被告卯
    ○○○、五房被告丁○○、六房被告甲○○○）為分配對象
    ，擬分割如附圖所示。
三、呂火炎生前絕未分割遺產，被告寅○○提出之登記清冊，係
    呂火炎歿後，各房才協議分割之方案，嗣因寅○○個人不同
    意而協議不成。故被告寅○○辯稱被繼承人呂火炎於生前已
    分配好遺產云云，與事實不符。次按坐落於系爭117-3 地號
    農地上之鐵皮屋，係大房出租予他人，並由承租人所興建之
    建物，並未佔用公用道路，故被告寅○○於97年12月2 日開
    庭時，辯稱該屋係呂火炎生前興建，且佔用公用道路云云亦
    與事實不符。
四、系爭117-3地號農地必須分割給被告甲○○○之理由如下：
    呂火炎之長子呂鉛和早年離家，登記在呂火炎名下財產，大
    都由呂火炎其餘子女共同打拚而來。嗣因呂火炎老邁多病，
    常需以車輛接送就醫，子女中僅甲○○○及其夫婿王順松有
    空照顧呂火炎，且女婿王順松亦會開車，呂火炎希望在其所
    有之117-3 地號農地上，興建農舍供甲○○○全家居住，以
    便就近照顧，但因呂火炎缺乏資金，乃由女婿王順松出資興
    建農舍居住，以便就近照顧呂火炎，上情為原告及被告戊○○、丁○○、卯○○○、甲○○○所是認（該農舍經本院以
    96年度重訴字第57號判決確認為王順松所有）。正因系爭農
    舍為女婿王順松出資興建，故呂火炎於生前本就要過戶給女
    兒甲○○○，過戶一事經呂火炎現今存活之幾位子女全體同
    意，呂火炎及甲○○○父女二人，亦曾共同向新竹市稅捐稽
    徵處申報所有權移轉登記，並由甲○○○繳清契稅，但囿於
    法令限制：農地之所有權人必須與農舍之所有權人同一，系
    爭農舍不能單獨過戶給甲○○○，此有新竹市稅捐稽徵處函
    暨土地及建物買賣所有權移轉契約書可佐。上開農舍經臺灣
    省建築師公會鑑價結果總價新台幣（下同）1276萬5910元，
    價值不菲，且係女兒甲○○○應父親呂火炎要求，出於孝心
    為就近照顧父親呂火炎，央由夫婿王順松出資所興建，原告
    認基於道義，自不能輕易拆除。原告及呂火炎尚健在之其餘
    四名子女，感念王順松夫婦於呂火炎生前長期照顧之孝心，
    不論在本案或之前王順松確認系爭農舍為其所有之案件，均
    全力支持王順松夫婦。而大房之繼承人，除寅○○與丑○○
    外，亦同此心。對於大房其餘繼承人支持原告之分割方案而
    不支持其等之親人寅○○、丑○○二人等情，為被告寅○○
    、丑○○兄弟二人於97年12月2日庭期所自認。
五、呂火炎已出養之兒子江雲水經兩造同意可分得土地：
    江雲水為呂火炎之子，雖出養他人，但兩造同意亦讓江雲水
    分得土地，江雲水分得之土地如附圖Ｂ1至Ｂ3所示，該部分
    土地擬登記在原告名下，事後再移轉登記為江雲水所有。其
    次原告主張將系爭土地分割為六房，各房不細分，以免繁複
    。此分割方案，全體共有人中除寅○○、丑○○不同意，壬○○未表示意見外，其他共有人均同意，共有人同意之比率
    為45/48，僅2/48 反對，1/48未表示意見，少數應服從多數
    ，被告寅○○、丑○○兄弟二人之抗辯自無足採。
六、被繼承人呂火炎生前之二帳戶存摺，該存摺中之存款，目前
    分別為5元、353元，原告主張均拋棄給大房。
七、本件被繼承人呂火炎系爭遺產中之門牌號碼新竹市○○路12
    4巷8號之房屋，前由訴外人王順松向本院提起確認之訴，業
    經本院民事庭於97年10月7 日以96年度重訴字第57號判決確
    認前開房屋為訴外人王順松單獨所有，並於97年12月11日確
    定在案，有該案判決及判決確定證明書影本各一件可佐。故
    前開房屋應從被繼承人呂火炎之遺產中剔除，附此敘明。
八、茲就複丈成果表示意見如下：
    地政機關回覆本院之二文件，其一為彩色的現況圖，另一則
    為複丈成果圖。複丈成果圖上之英文代號，由Ａ至Ｈ，該等
    代號所代表之各房，及參照各該土地之面積、公告現值，計
    算出六大房所分得之土地價值如附表五所示。六大房各房所
    分得之土地價值非常相近，應無找補必要。
九、綜上所述，原告提起本件訴訟，依法洵屬有據，為有理由。
    為此聲明：
（一）原告與被告等共有如附表二所示之土地分割方法為：如附
      圖所示Ａ1至Ａ5之土地，分歸原告辛○○、被告戊○○、
      丁○○、卯○○○、甲○○○持分各1/6 ，被告辰○○○
      、未○○○、寅○○、癸○○、子○○、丑○○、壬○○
      、己○○、庚○○、丙○○公同共有持分1/6 ；如附圖所
      示Ｂ1至Ｂ3及Ｃ1至Ｃ7之土地，分歸原告辛○○所有；如
      附圖所示Ｄ1至Ｄ8之土地，分歸被告戊○○所有；如附圖
      所示Ｅ1至Ｅ5之土地，分歸被告丁○○所有；如附圖所示
      Ｆ1至Ｆ4之土地，分歸被告卯○○○所有；如附圖所示Ｇ
      1至Ｇ5部分之土地，分歸被告甲○○○所有；如附圖所示
      Ｈ1至Ｈ7之土地，分歸被告辰○○○、未○○○、寅○○
      、癸○○、子○○、丑○○、壬○○、己○○、庚○○及
      丙○○公同共有。
（二）訴訟費用由被告等連帶負擔。
貳、被告則以：
一、被告寅○○未於最後言詞辯論期日到場，惟據其前到庭所為
    之陳述略稱：
（一）應依被繼承人呂火炎生前遺囑遺願分割：
  １、被繼承人呂火炎於67年間已將不動產抽籤分配由各房管理
      使用，有當時之最原始分配圖及原告、被告戊○○、丁○○三人於68年5月15日戶口同時遷出為證。
  ２、大房代位繼承分配方式也是全體達成共識才分配，並蓋有
      印鑑證明章為證。惟被繼承人呂火炎於93年8 月12日過世
      ，各房對上開分產均無異議，並經共同確認後，準備送新
      竹地政事務所登記，惟因被告寅○○發現部份分配過於草
      率，恐日後子孫發生爭議，為釐清各房繼承分得之土地、
      建物界點及新竹市○○路124 巷道之路權分配，被告寅○○要求詳加說明，暫將印鑑證明書抽回，且告知代書待全
      部問題釐清後，會配合辦理登記。
  ３、不料其他各房藉此機會起異心，被告卯○○○、甲○○○
      違背被繼承人呂火炎遺囑遺願主張應分配遺產之1/6 ，故
      大房呂鉛和之女兒們不出庭表示意見，意在如卯○○○、
      甲○○○二人可以任意更改分配，其等亦得任意變更原先
      分配，此舉實有違背善良風俗，必會造成後續糾紛，實為
      家族不幸。
  ４、被繼承人呂火炎早於67年間已將不動產分配由各房居住、
      管理使用，截至目前已歷經30年，各房仍依當初分管約定
      使用，至今維持不變，因此為完成被繼承人呂火炎生前財
      產分配意願、維持現況使用始符合各房最大經濟效益之考
      量，主張應依原始分配狀態分割遺產。至於土地公廟、吉
      羊路124 巷道路部分則同意為公同共有，而訴外人江雲水
      的部分亦先分出，看江雲水要信託登記在何人名下，以後
      再過戶。
（二）保全大房呂鉛和所有5間房子：
      大房呂鉛和所有5 間房子面積合計沒有超過被繼承人呂火
      炎遺產之1/6，應予保全。
（三）務必將福林段957地號土地合併計算：
      被告丁○○與其前配偶呂楊鳶妹二人，於68年7月6日將被
      繼承人呂火炎名下之福林段957 地號土地，以贈與方式移
      轉登記予呂楊鳶妹，取得產權後其二人於83年4月9日辦理
      離婚登記迴避規範，故應將上開土地納入為一併計算。
二、被告丑○○未於最後言詞辯論期日到場，惟據其前到庭所為
    之陳述略稱：
    被告丑○○意見與被告寅○○相同。各房在67年間已經執行
    分管，除了被告卯○○○沒蓋房子外，其餘各房都已蓋房子
    ，故應以被繼承人呂火炎生前分割的版本為準，但如果土地
    有多拿的人，應該以現金或土地補償，且靠馬路的土地應該
    以公告地價加四成計算，巷弄內的土地也應有合理加成做為
    成交價。至於田裡面的道路，只要不要破壞大房的5 間房子
    ，就同意與大家協調捐作為道路。
三、被告壬○○未於最後言詞辯論期日到場，惟據其前到庭所為
    之陳述略稱：
（一）被繼承人呂火炎及被告壬○○之母親呂廖秀妹過世之前，
      已經將遺產分配好，大家也曾經去代書事務所蓋好章，奈
      何因故不能遵照故人遺願，如今和當初協議不一樣。
（二）目前是希望依多數人之意見分割，訴訟費用由原告負擔。
四、被告戊○○、卯○○○、丁○○、甲○○○部分：
    被繼承人呂火炎從來都沒有遺囑，同意照原告主張的方式分
    割遺產，並拋棄對現金部分之權利。
五、被告辰○○○、未○○○、癸○○、子○○、己○○、庚○○、丙○○部分：
    同意照原告主張的方式分割遺產，但對於大房分得的土地希
    望細分，並拋棄對現金部分之權利。
、程序方面：
一、按訴狀送達後，原告不得將原訴變更或追加他訴。但經被告
    同意者、請求之基礎事實同一者，或不甚礙被告之防禦及訴
    訟之終結者，不在此限；又被告於訴之變更或追加無異議，
    而為本案之言詞辯論者，視為同意變更或追加，此為民事訴
    訟法第255條第1項第1款、第2款、第7款及同條第2項所定有
    明文。查本件原告起訴時原僅聲明：「原告與被告等共有如
    附表二所示之土地分割方法為：如附圖所示Ａ1至Ａ5之土地
    ，分歸兩造公同共有；Ｂ1至Ｂ3及Ｃ1至Ｃ7之土地，分歸原
    告辛○○所有；如附圖所示Ｄ1至Ｄ8之土地，分歸被告戊○○所有；如附圖所示Ｅ1至Ｅ5之土地，分歸被告丁○○所有
    ；如附圖所示Ｆ1至Ｆ4之土地，分歸被告卯○○○所有；如
    附圖所示Ｇ1至Ｇ5部分之土地，分歸被告甲○○○所有；如
    附圖所示Ｈ1至Ｈ7之土地，分歸被告辰○○○、未○○○、
    寅○○、癸○○、子○○、丑○○、壬○○、己○○、庚○○及丙○○公同共有。」，嗣因查悉財政部臺灣省北區國稅
    局遺產稅繳清證明書所載被繼承人呂火炎遺產明細除附表二
    所示11筆土地外，尚有門牌號碼新竹市○○路124巷8號之房
    屋一棟、新竹市農會存款4937元，而民法第1164條所定之遺
    產分割，係以遺產為一體，整個的為分割，而非以遺產中個
    個財產之分割為對象，亦即遺產分割之目的在遺產公同共有
    關係全部之廢止，而非個個財產公同共有關係之消滅（最高
    法院86年度台上字第1436號民事判決要旨可資參照）。基於
    遺產分割應以全部遺產整體分割，原告乃於97年7 月17日以
    陳報狀追加上開二筆財產為本件之訴訟標的，則原告所為訴
    之追加，既係本於同一分割遺產之基礎事實，且不甚礙被告
    之防禦及訴訟之終結，復為被告於訴之追加無異議，並於言
    詞辯論期日為本案之言詞辯論，揆之上開規定，應視為同意
    原告所為之上開追加，合先敘明。
二、本件被告寅○○、丑○○、壬○○，經合法通知，未於最後
    言詞辯論期日到場，核無民事訴訟法第386 條各款所列情形
    ，爰依原告聲請，由其一造辯論而為判決，併此敘明。
肆、得心證之理由：
一、原告主張兩造分別為呂火炎之繼承人，被繼承人呂火炎於93
    年8 月12日死亡，原告與被告間就被繼承人呂火炎遺產應繼
    分如附表三所示情事，業據提出繼承系統表一件、戶籍謄本
    十八份附卷可考，自堪信為真實。
二、按繼承人有數人時，在分割遺產前，各繼承人對於遺產全部
    為公同共有；繼承人得隨時請求分割遺產，但法律另有規定
    或契約另有訂定者，不在此限，民法第1151條、第1164條分
    別定有明文。次按共有物之分割方法不能協議決定者，法院
    得因任何共有人之請求，命為分配，民法第824條第2項亦定
    有明文；又公同共有物分割之方法，除法律另有規定外，應
    依關於共有物分割之規定，此觀同法第830條第2項規定自明
    。本件兩造就系爭遺產之分割無法達成協議，原告遂起訴請
    求裁判分割系爭遺產，並提出分割方案，惟被告寅○○、丑
    ○○則主張被繼承人生前已將不動產抽籤分配給各房，應依
    其生前遺囑遺願分割云云，是本件兩造之爭點為：（一）原
    告請求分割兩造被繼承人呂火炎所留下遺產，是否有理由？
    （二）新竹市○○路124巷8號房屋、新竹市○○段957 地號
    土地，是否屬於呂火炎遺產範圍？（三）分割遺產之方法以
    何者為適當？
三、原告請求分割兩造被繼承人呂火炎所留下遺產，是否有理由
    ？
（一）按繼承人得隨時請求分割遺產，但法律另有規定或契約另
      有訂定者，不在此限，民法第1164條定有明文；又遺產分
      割既以消滅遺產公同共有關係為目的，故除被繼承人以遺
      囑禁止繼承人分割之遺產，及共同繼承人以契約約定禁止
      分割之遺產外，應以全部遺產整體為分割，不能以遺產中
      之個個財產為分割之對象（最高法院84年度台上字第2410
      號民事判決要旨可資參照）。再按，「每宗耕地分割後每
      人所有面積未達O.25公頃者，不得分割。但有下列情形之
      一者，不在此限：．．．三、本條例中華民國89年1月4日
      修正施行後所繼承之耕地，得分割為單獨所有。．．．前
      項第三款及第四款所定共有耕地，辦理分割為單獨所有者
      ，應先取得共有人之協議或法院確定判決，其分割後之宗
      數，不得超過共有人人數。」、「依本條例第16條第1 項
      第3款及第4款規定申請分割之耕地，應分割為單獨所有。
      但耕地之部分共有人協議就其應有部分，仍維持共有者，
      不在此限。」、「土地因合併申請複丈者，應以同一地段
      、地界相連、使用性質相同之土地為限．．．」、「土地
      界址調整應以同一地段、地界相連、使用性質相同之土地
      為限。如為實施建築管理地區，並應符合建築基地法定空
      地分割辦法規定。．．．」，亦為農業發展條例第16條、
      耕地分割執行要點地11點、地籍測量實施規則第224 條、
      第225條所分別明文。
（二）本件被告寅○○、丑○○主張被繼承人呂火炎於67年間已
      將不動產抽籤分配給各房，兩造應共同遵守，被告寅○○
      並提出原始分配圖一紙及原告辛○○、被告戊○○、丁○○三人同時於68年5 月15日遷出之戶籍謄本，及土地登記
      清冊一分為證，經查：
  １、觀之被告寅○○所提出之分配圖，並未有何繼承人分得何
      塊土地之記載，且上開戶籍謄本亦僅能證明原告辛○○、
      被告戊○○、丁○○三人於68年5月15日自吉羊路170號遷
      出並創立新戶，皆不足以證明被繼承人呂火炎於67年間已
      將不動產抽籤分配給各房。況據本院於98年8 月27日會同
      兩造及新竹市地政事務所人員至現場履勘所見，面臨新竹
      市○○路之新竹市○○段117-1、117-2、119-1、120、12
      0-1、120-2、120-3、120-4地號土地上雖存在有由各房管
      理、使用之建物，然面臨新竹市○○路124 巷之新竹市○○段117、117-3、117-4 地號土地上則除如附圖所示之C5
      、G3、H6部分存在有建物外，其餘大部分則為稻田及空地
      ，有勘驗筆錄及有新竹市地政事務所98年9 月21日新地測
      字第0980007568號函檢具系爭土地複丈成果圖、現況圖附
      卷可稽，是若被繼承人呂火炎早於67年間已將不動產抽籤
      分配給各房，焉有歷經30年仍未妥善利用吉羊路巷內土地
      之情形，及約定吉羊路124 巷道路路權之理，顯見被告寅
      ○○之主張並不足採。
  ２、又依被告寅○○所提出之土地登記清冊，內附有繼承系統
      表一紙，且登記清冊上載有「繼承」字樣，足認係被繼承
      人係呂火炎死亡後，各房才協議分割之方案。再者，被告
      寅○○既於97年9月22日以調解聲請狀自陳「呂火炎93年8
      月12日壽終，各房均無異議，且有印鑑章共同認定，並已
      共同確認準備送新竹地政事務所收件，只因本人發現部份
      分配過於草率，恐日後子孫發生爭議，為釐清各房繼承分
      得之土地建物界點及新竹市○○路124 通行巷道之路權分
      配，本人要求詳加說明，暫將本人印鑑證明書抽回，且告
      知代書日後全部問題釐清後，本人會配合到新竹地政事務
      所當場合對身份辦理登記。」等情，益徵被繼承人係呂火
      炎生前並未為不動產之分配，而呂火炎死亡後，各繼承人
      亦無不分割之約定，實因被告寅○○不同意當時之分割方
      案而未能達成分割協議。
  ３、綜上，系爭土地中之新竹市○○段117、117-1、117-2、1
      17-3、117-4 地號土地之使用地類別雖為農牧用地，然依
      土地登記謄本所載，上開土地係於89年1月4日農業發展條
      例施行後所繼承之耕地，依前揭條文，仍可分割併登記為
      單獨所有，而系爭遺產又無不能分割之情形，被繼承人呂
      火炎亦未以遺囑禁止繼承人分割，兩造復無不分割之約定
      ，則兩造就系爭遺產既不能協議分割，原告請求裁判分割
      系爭遺產，即無不合。從而，本件原告依民法第1164條規
      定請求分割遺產，自屬有據。
四、被繼承人呂火炎之遺產範圍為何？
    據原告提呈財政部臺灣省北區國稅局遺產稅繳清證明書，被
    繼承人呂火炎之遺產除有如附表二所示之11筆土地外，尚有
    門牌號碼新竹市○○路124巷8號之房屋一棟、新竹市農會存
    款4937元，經查：
（一）被繼承人呂火炎遺有如附表二所示之11筆土地，有原告提
      出土地登記謄本11份附卷可憑，且為被告所不爭執，自堪
      信為真實。
（二）另被繼承人呂火炎遺有如附表一所示之存款，合計358 元
      ，有原告提出新竹市農會存摺影本、渣打國際商業銀行活
      期主檔查詢影本各一份附卷可參，且為兩造所不爭執，自
      亦堪信為真實。
（三）又上開遺產稅繳清證明書中所列門牌號碼新竹市○○路12
      4巷8號之房屋，前由訴外人王順松向本院提起確認之訴，
      業經本院另案於97年10月7 日以96年度重訴字第57號判決
      確認前開房屋為訴外人王順松單獨所有，並於97年12月11
      日確定在案，有該案判決及判決確定證明書影本各一件附
      卷可佐，故上開房屋自非屬被繼承人呂火炎之遺產。
（四）至於被告寅○○主張被告丁○○與其前配偶楊鳶妹二人，
      於68年7月6 日將被繼承人呂火炎名下之新竹市○○段957
      地號土地，以贈與方式移轉登記予楊鳶妹，取得產權後其
      二人再於83年4月9日辦理離婚登記迴避規範，故應將上開
      土地納入為遺產乙節，雖提出土地登記謄本影本一份為據
      ，然該土地既為被繼承人呂火炎所有，其生前本有處分財
      產之自由。又繼承人中有在繼承開始前因結婚、分居或營
      業，已從被繼承人受有財產之贈與者，應將該贈與價額加
      入繼承開始時被繼承人所有之財產中，為應繼遺產，雖為
      民法第1173條第1 項所明定，惟受贈人楊鳶妹並非本件之
      繼承人，被告復未舉證被繼承人呂火炎係因被告丁○○結
      婚、分居或營業，而贈與上開土地，並登記在被告丁○○
      當時之配偶楊鳶妹名下，自不能遽將該土地計入為被繼承
      人之遺產範圍。
五、被繼承人呂火炎之遺產如何分割為宜？
（一）按公同共有物分割之方法，除法律另有規定外，應依關於
      共有物分割之規定，民法第830條第2項定有明文。又按裁
      判分割共有物訴訟，為形式之形成訴訟，其事件本質為非
      訟事件，故法院定共有物之分割方法，除應斟酌當事人之
      聲明、共有物之性質、共有人之意願、利害關係、經濟效
      用及全體共有人之利益等公平決之外，並不受任何共有人
      主張之拘束，法院為顧及全體共有人所得利用之價值等情
      形，本有自由裁量之權。且按分割共有物固不受分管契約
      之拘束，惟儘量依各共有人使用現狀定分割方法，以維持
      現狀，減少共有人所受損害，當不失為裁判分割斟酌之一
      種原則（最高法院82年臺上字第1990號裁判參照）。是定
      共有物分割之方法，固可由法院自由裁量，惟仍應斟酌各
      共有人之意願、利害關係及其分得部分所得利用之價值等
      情形，定一適當公平之方法以為分割。查：
（二）被繼承人呂火炎所遺如附表一所示之存款，除被告寅○○
      、丑○○、壬○○外，其餘繼承人皆表示拋棄此部分之權
      利，故此部分財產，由被告寅○○、丑○○、壬○○按各
      三分之一之比例取得。
（三）被繼承人呂火炎所遺如附表二所示之土地，經本院於98年
      8 月27日會同兩造及新竹市地政事務所人員至現場履勘，
      系爭土地上有由各房管理使用之建物數筆、土地公廟一座
      、新竹市○○路124 巷道路，及稻田、空地，有勘驗筆錄
      及有新竹市地政事務所98年9月21日新地測字第098000756
      8 號函檢具系爭土地複丈成果圖、現況圖附卷可稽。
  １、兩造表示就道路用地、土地公廟部分（即如附圖所示A1、
      A2、A3、A4、A5部分）同意維持共有：按分割共有物，以
      消滅共有關係為目的。法院裁判分割共有土地時，除因該
      土地內部分土地之使用目的不能分割（如為道路）或部分
      共有人仍願維持其共有關係，應就該部分土地不予分割或
      准該部分共有人成立新共有關係外，應將土地分配於各共
      有人單獨所有，最高法院69年度台上字第1831號判例意旨
      可資參照。是本院認原告請求將如附圖所示A1、A2、A3、
      A4、A5部分土地，按附表三所示各繼承人應繼分比例，分
      割為分別共有，由兩造繼續維持共有關係，揆諸上開說明
      ，要非無據，應無不合。
  ２、兩造亦同意將如附圖所示B1、B2、B3部分土地先登記在原
      告辛○○名下，事後再移轉所有權予被繼承人呂火炎已出
      養之兒子江雲水，既非法所不許，本院自應予以尊重。
  ３、就其餘部分土地，原告提出如附表五所示之分割方案，全
      體繼承人中除被告寅○○、丑○○不同意，壬○○表示依
      多數人之意見外，其他繼承人均表同意。為使不動產之法
      律關係趨於單純化，而為有效利用，並兼顧兩造之利益及
      情理，本院審酌系爭土地之使用現狀，參以新竹市地政事
      務所提供之土地現值計算依原告之方案各房所分得之土地
      價值（詳見附表五），及系爭土地分割後兩造最有效利用
      土地之經濟價值，本院採如原告主張之分割方案：即將如
      附圖所示C1、C2、C3、C4、C5、C6、C7部分之土地，分歸
      原告所有；如附圖所示D1、D2、D3、D4、D5、D6、D7、D8
      部分之土地，分歸被告戊○○所有；如附圖所示E1、E2、
      E3、E4、E5部分之土地，分歸被告丁○○所有；如附圖所
      示F1、F2、F3、F4部分之土地，分歸被告卯○○○所有；
      如附圖所示G1、G2、G3、G4、G5部分之土地，分歸被告甲○○○所有；如附圖所示H1、H2、H3、H4、H5、H6、H7部
      分之土地，由被告辰○○○、未○○○、寅○○、癸○○
      、子○○、丑○○、壬○○、己○○、庚○○及丙○○維
      持公同共有，始為允當。
（四）綜上所述，兩造之被繼承人呂火炎之遺產有現金存款及系
      爭土地，是本院審酌兩造之意願及系爭土地利用現狀及價
      值，依經濟效用及公平原則，爰判決如主文所示。
六、因分割遺產之訴，係固有必要共同訴訟，兩造間本可互換地
    位，且兩造均蒙其利，是本院認本件之訴訟費用應由兩造依
    其應繼分之比例負擔訴訟費用，較為公允，併此敘明。
七、結論，本件原告之訴為有理由，依民事訴訟法385條第1項前
    段、第80條之1、第85條第1項前段，判決如主文。
中    華    民    國    98    年    12    月    4     日
                  家事法庭法  官  王佳惠
以上正本係照原本作成。
如對本判決上訴，須於判決送達後20日之不變期間內，向本院提
出上訴狀
中    華    民    國    98    年    12    月    4     日
                          書記官  蔡玉嬌
附表一：被繼承人呂火炎所遺現金
┌──┬────────┬───────┬────┐
│編號│  行庫名稱      │   存款金額   │ 備註   │
│    │                │  （新台幣）  │        │
├──┼────────┼───────┼────┤
│ 1  │ 新竹市農會     │    5元       │ 靜止戶 │
├──┼────────┼───────┼────┤
│ 2  │渣打國際商業銀行│    353元     │ 靜止戶 │
└──┴────────┴───────┴────┘
附表二：被繼承人呂火炎所遺土地一覽表
┌──┬───────────┬──────┬──┬──┐
│編號│       地號           │   面積     │持分│地目│
│    │                      │（平方公尺）│    │    │
├──┼───────────┼──────┼──┼──┤
│ 1  │新竹市○○段117地號   │  2966.79   │ 全 │ 田 │
├──┼───────────┼──────┼──┼──┤
│ 2  │新竹市○○段117-1地號 │  2447.24   │ 全 │ 田 │
├──┼───────────┼──────┼──┼──┤
│ 3  │新竹市○○段117-2地號 │  666.11    │ 全 │ 田 │
├──┼───────────┼──────┼──┼──┤
│ 4  │新竹市○○段117-3地號 │  2500.03   │ 全 │ 田 │
├──┼───────────┼──────┼──┼──┤
│ 5  │新竹市○○段117-4地號 │  6003.55   │ 全 │ 田 │
├──┼───────────┼──────┼──┼──┤
│ 6  │新竹市○○段119-1地號 │  76.93     │ 全 │ 建 │
├──┼───────────┼──────┼──┼──┤
│ 7  │新竹市○○段120地號   │  26.48     │ 全 │ 建 │
├──┼───────────┼──────┼──┼──┤
│ 8  │新竹市○○段120-1地號 │  75.28     │ 全 │ 建 │
├──┼───────────┼──────┼──┼──┤
│ 9  │新竹市○○段120-2地號 │  82.64     │ 全 │ 建 │
├──┼───────────┼──────┼──┼──┤
│ 10 │新竹市○○段120-3地號 │  82.06     │ 全 │ 建 │
├──┼───────────┼──────┼──┼──┤
│ 11 │新竹市○○段120-4地號 │  180.46    │ 全 │ 建 │
└──┴───────────┴──────┴──┴──┘
附表三：各繼承人對被繼承人呂火炎遺產之應繼分列表
┌───────┬─────┬────┐
│              │ 繼承人   │應繼分  │
│              │          │        │
├───────┼─────┼────┤
│大房長女      │辰○○○  │ 1/48   │
├───────┼─────┼────┤
│大房次女      │未○○○  │ 1/48   │
├───────┼─────┼────┤
│大房長子      │寅○○    │ 1/48   │
├───────┼─────┼────┤
│大房三女      │癸○○    │ 1/48   │
├───────┼─────┼────┤
│大房四女      │子○○    │ 1/48   │
├───────┼─────┼────┤
│大房三子      │丑○○    │ 1/48   │
├───────┼─────┼────┤
│大房五女      │壬○○    │ 1/48   │
├───────┼─────┼────┤
│大房次子呂清隆│己○○    │ 1/144  │
│之長子        │          │        │
├───────┼─────┼────┤
│大房次子呂清隆│庚○○    │ 1/144  │
│之長女        │          │        │
├───────┼─────┼────┤
│大房次子呂清隆│丙○○    │ 1/144  │
│之次子        │          │        │
├───────┼─────┼────┤
│二房          │辛○○    │ 1/6    │
├───────┼─────┼────┤
│三房          │戊○○    │ 1/6    │
├───────┼─────┼────┤
│四房          │卯○○○  │ 1/6    │
├───────┼─────┼────┤
│五房          │丁○○    │ 1/6    │
├───────┼─────┼────┤
│六房          │甲○○○  │ 1/6    │
└───────┴─────┴────┘
附表四：大房呂鉛和之繼承人對其遺產之應繼分列表
┌───────┬─────┬────┐
│              │ 繼承人   │應繼分  │
│              │          │        │
├───────┼─────┼────┤
│大房長女      │辰○○○  │ 1/8    │
├───────┼─────┼────┤
│大房次女      │未○○○  │ 1/8    │
├───────┼─────┼────┤
│大房長子      │寅○○    │ 1/8    │
├───────┼─────┼────┤
│大房三女      │癸○○    │ 1/8    │
├───────┼─────┼────┤
│大房四女      │子○○    │ 1/8    │
├───────┼─────┼────┤
│大房三子      │丑○○    │ 1/8    │
├───────┼─────┼────┤
│大房五女      │壬○○    │ 1/8    │
├───────┼─────┼────┤
│大房次子呂清隆│己○○    │ 1/24   │
│之長子        │          │        │
├───────┼─────┼────┤
│大房次子呂清隆│庚○○    │ 1/24   │
│之長女        │          │        │
├───────┼─────┼────┤
│大房次子呂清隆│丙○○    │ 1/24   │
│之次子        │          │        │
└───────┴─────┴────┘
附表五：
┌──┬──────┬────┬──────┐
│代號│ 複丈成果圖 │備註    │總計金額    │
│    │ 次頁之註記 │        │（新台幣）  │
├──┼──────┼────┼──────┤
│ A  │ 公同共有   │土地公廟│454萬1749元 │
│    │            │及道路  │            │
├──┼──────┼────┼──────┤
│ B  │ 辛○○     │江雲水預│337萬470元  │
│    │（公同共有）│留地    │            │
├──┼──────┼────┼──────┤
│ C  │ 辛○○     │二房    │1071萬5260元│
├──┼──────┼────┼──────┤
│ D  │ 戊○○     │三房    │1071萬5357元│
├──┼──────┼────┼──────┤
│ E  │ 丁○○     │五房    │1071萬8812元│
├──┼──────┼────┼──────┤
│ F  │ 卯○○○   │四房    │1071萬5391元│
├──┼──────┼────┼──────┤
│ G  │ 甲○○○   │六房    │1071萬5333元│
├──┼──────┼────┼──────┤
│ H  │ 呂鉛和     │大房    │1072萬2015元│
└──┴──────┴────┴──────┘


司法院資訊處製作；財團法人民間司法改革基金會備份。
